【裁判字號】    96,易,1519
【裁判日期】    970501
【裁判案由】    詐欺
【裁判全文】
臺灣臺南地方法院刑事判決              96年度易字第1519號
公  訴  人  臺灣臺南地方法院檢察署檢察官
被      告  甲○○
上列被告因詐欺案件，經檢察官提起公訴（96年度偵緝字第475號）
，本院判決如下：
    主  文
甲○○意圖為自己不法之所有，以詐術使人將本人之物交付，處
有期徒刑壹年拾月。
    事  實
一、甲○○原任職於台南縣佳里鎮○○路67號之「錢鋪子當鋪」
    ，其明知任職期間虛列「錢鋪子當鋪」已收款科目款項僅約
    新台幣（下同）150萬元左右，而「錢鋪子當鋪」負責人周
    榮家將於94年6月間進行查帳，乃意圖為自己不法之所有，
    於民國（下同）94年5、6月間某日起，向丁○○及其配偶乙○○佯稱當鋪有客戶尚未還款，但已先行入帳，為應付「周
    董」（即周榮家）之查帳，希望丁○○夫妻能借款供其應付
    「周董」查帳，查完帳後，即可將款項領出返還，致丁○○
    夫妻二人陷於錯誤，誤信為真，遂依據甲○○指稱尚需補足
    之金額，接續交付共計339萬元之現金予甲○○，甲○○並
    簽發票面金額分別為95萬元、201萬元、13萬元、30萬元之
    本票4紙予丁○○夫妻收執以為擔保，嗣因上開本票屆期提
    示，均未獲兌現，且乙○○嗣後聽周榮家表示甲○○需補足
    當鋪款項僅140餘萬元，丁○○夫妻方知受騙。
二、案經丁○○告訴臺灣臺南地方法院檢察署檢察官偵查起訴。
    理  由
甲、程序方面：
    按現行刑事訴訟法為保障被告之反對詰問權，排除具有虛偽
    危險性之傳聞證據，以求實體真實之發見，於該法第159 條
    第1項明定被告以外之人於審判外之言詞或書面陳述，除法
    律有規定者外，不得作為證據。而刑事訴訟法第159條之1至
    159條之4為傳聞法則之例外規定，被告以外之人於審判外之
    陳述，雖不符前四條之規定，而經當事人於審判程序同意作
    為證據，法院審酌該言詞陳述或書面陳述作成時之情況，認
    為適當者，亦得為證據；當事人、代理人或辯護人於法院調
    查證據時，知有第159條第1項不得為證據之情形，而未於言
    詞辯論終結前聲明異議者，視為有前項之同意，刑事訴訟法
    第159條之5定有明文。本件被告並未就被告以外之人於審判
    外之陳述有所爭執，且迄於言詞辯論終結前，均未主張有刑
    事訴訟法第159條第1項不得為證據之情形，且經本院審酌後
    ，亦認被告以外之人所為之陳述，並無不適當之情形，應認
    均有證據能力，合先說明。
乙、實體方面：
一、訊據被告矢口否認有詐欺之意思，辯稱：伊並非虧空「錢鋪
    子當鋪」帳目，而是客戶借款已先入帳，但是客戶尚未還錢
    ，導致帳目與庫存現金不符，所以才會向丁○○夫妻借錢，
    而且總共只有借120萬元，不是339萬元，伊之所以會簽立4
    張合計339萬元的本票，是因為丁○○的太太乙○○另動用
    到公會的錢，為了要對丁○○交代，才要求伊簽發該4張本
    票，伊基於幫助乙○○之意思，才會簽本票云云。經查：
  (一)被告任職「錢鋪子當鋪」期間，有虛列應收帳款金額140至
    150萬元乙節，業據錢鋪子當鋪之實際負責人即證人周榮家
    及該當鋪會計即證人侯淑鳳於偵查中證述明確。雖被告陳稱
    ：已記帳之應收款項與實際庫存現金相差數額僅120萬元等
    語。與證人周榮家上述之140餘萬元，金額略有不符，但無
    礙於被告任職期間有虛列當鋪應收帳款金額之事實。
  (二)被告因有上開虛列當鋪應收帳款金額之情，乃以應付「錢鋪
    子當鋪」老闆周榮家查帳為由，接續向丁○○夫妻調借共計
    339萬元之事實，業據告訴人丁○○指述明確，並提出被告
    簽發之4紙本票附卷供參。雖被告辯稱：並無所謂查帳之事
    ，是因為業務交接，需要將現金與帳目不符部分補足云云。
    然錢鋪子當鋪老闆周榮家於地檢署偵訊時，已證述曾於94年
    6月間有至被告任職之當鋪進行查帳之事實無誤（參見96核
    交字第1139號卷第11頁訊問筆錄）。且被告任職期間有上述
    虛列當鋪應收帳款金額之情，又未離職，並無交接業務必要
    ，顯因當鋪老闆周榮家欲核對帳目及現金，始急於向被告借
    款以補足帳目與現金不符之處。故被告因有虛列當鋪應收帳
    款金額之情，為應付當鋪老闆查帳，乃以此為藉口向告訴人
    夫妻借款之事實，應足認定。
  (三)又被告任職錢鋪子當鋪期間，明知虛列當鋪之應收帳款金額
    僅100餘萬元（按被告陳稱120萬元、當鋪老闆周榮家稱被告
    係補足140多萬元、當鋪會計則稱印象中不足150萬元），卻
    以此為藉口，接續向告訴人夫妻借款，合計借款金額達339
    萬元乙節，業據證人乙○○到庭證稱：被告和我先生是同學
    ，是很好的朋友，當時被告在我家住了兩年多，有一天，被
    告告訴我們說，他欠錢鋪子當鋪三百多萬，本來我不借他，
    但他天天來敲門，而且說一個禮拜就會還我，我們後來想想
    ，借一個禮拜應該沒有關係，但過了半年，被告都沒有還我
    。後來我就要求被告簽立四張本票，因為我聽人家說本票開
    三張以上才可以告對方。（問被告是陸續向你借錢，還是一
    次就借339萬？）是陸陸續續借的，大約是從5月15日開始拿
    ，我自己有記載簿子上。被告都是一次借50萬、30萬、或25
    萬這樣拿。（問：被告沒有還你，為何還要繼續借他這麼多
    錢？）因為被告之前跟我們的關係非常良好，我們把他當成
    自己人，所以才繼續借他錢。（問被告為何向你借錢？）他
    說他的老闆出國，快要回來了，他的老闆會回來看帳目，如
    果老闆看完帳目後，他會將錢還給我們。（問你是到何時才
    知道受騙？）被告是在2月18日離職的，當天我還不知道被
    告被解僱，是我約錢鋪子當鋪的周董出來吃飯，在會談中，
    周董提到被告在當舖裡面作很多事情，所以他當天把被告解
    僱了，我當天有跟周董提到被告因為虧空公司帳款的事向我
    借了339萬元，但周董說怎麼會這樣，因為被告只有虧空公
    司140幾萬，周董還說要幫我詢問被告等語翔實。
  (四)雖被告辯稱：乙○○上述借錢之時間及數額均不正確，我是
    在6月份向證人借錢。第一次是我打電話給證人，問她是否
    可以借我80萬元，後來證人就請她先生拿錢到錢鋪子當鋪給
    我，當天周董表示還沒有算出正確的金額多少，所以我就先
    把50萬元退還給證人。隔天周董表示金額除了我當初貼上去
    的30萬元之外，還缺90萬元，所以我就打電話給證人，我問
    她是否還可以借我90萬元，她說可以，所以我就親自到她家
    拿玖拾萬。我向證人借30萬元與90萬元只有差一天而已，都
    是在6月初云云。然被告經通緝到案後，對於檢察官詢問向
    丁○○借的339萬元為何無法還？並未否認借款金額不正確
    ，而係向檢察官表示無法還錢的原因，是被三位客戶倒了等
    語。且其本身在當鋪任職，明知簽發本票後，需依據票據所
    載金額負清償責任，如其僅積欠丁○○夫妻150萬元，衡情
    應無同意簽發將近3倍之本票予丁○○夫妻收執之可能，縱
    使係因受證人乙○○之託緣故，但告訴人持4紙本票向本院
    聲請准予強制執行時，卻未對該裁定聲明異議或提起確認本
    票債權不存在之訴訟，任令告訴人持本院95年度票字第1128
    號裁定為執行名義對其名下財產進行強制執行，種種之不作
    為行徑，亦有違常情。
  (五)何況，證人乙○○證述借款之經過時，當庭庭呈小簿子供本
    院檢視，該簿子記載下列內容：
    「5月15日50k、23k、12k、10k
      6月9日153k5仟元
      6月28日60k
      7月11日30k
      7月25日16k。
      本金合計354k5000元，已還50＋3.6＋5＝58k6仟。
      本金未還296k，算至8/30止。                  」
    （按證人稱此部分係記載被告向證人拿取之金錢，不包含向
    告訴人丁○○部分）
    顯非空言指摘。再者，證人說明有一天我叫我先生拿80萬給
    被告，被告說不用那麼多，就當天退了50萬。簿子裡面寫已
    還50就是被告退的那50萬元等情，核與被告自陳曾向證人借
    80萬元，證人是請她先生拿錢到錢鋪子當鋪給被告，但是被
    告有先退還50萬元給證人之情顯然相符（參見本院96年12
    月11日準備程序筆錄）。足見，上開筆記簿非僅記載不利於
    被告之內容，有利部分亦有記載，且與事實相符，應有可信
    之處。
  (五)參以，證人乙○○與錢鋪子當鋪負責人周榮家聚餐時，周榮
    家知悉被告以虧空帳款為由向丁○○夫妻借款300餘萬元乙
    事後，曾與被告、證人乙○○等多人，在證人乙○○家中進
    行協商（按正確協商日期為95年4月10日，錄影機當日顯示
    拍攝日期誤為2006年10月4日），會談中，有下列對話內容
    ：
    被告：「小真，我向妳借的，那天有說，寫的本票是339萬
            ，扣掉那2張支票，20 萬元，我實際拿去處理外面
            用的‧‧‧」
    乙○○：「等一下，那2張支票‧‧」
    被告：「對對對，這2張你已經算過了」
    乙○○：「你還欠339萬」
    被告：「對對對，所以是319萬」
    乙○○：「339萬啦
    周榮家稱：「你補給公司的只有140萬而已喔」。
    業經本院於97年3月11日會同被告及公訴人勘驗無誤。明顯
    可知被告當時承認向證人乙○○借款而簽發339元本票之事
    實，二人會談中爭執者僅在於20萬元之支票是否應由借款
    339 萬元中扣除。及被告於本院審理時承認該次協商目的，
    係周榮家要替證人乙○○出頭，替乙○○向被告催討債務，
    而被告及張乙○○為借款金額爭執之際，周榮家在旁插話稱
    「被告補給公司（係指錢鋪子當鋪）的錢僅140萬元」等語
    。亦足認定被告為積欠錢鋪子當鋪應收帳款之事，向告訴人
    夫妻借款金額339萬元之事實無誤。
  (六)茲由被告任職錢鋪子當鋪期間，明知有虛列應收帳款約140
    萬元之情，而當鋪老闆周榮家將於94年6月間進行查帳，其
    需補足上開帳款予當鋪，卻向告訴人夫妻謊稱所借款項僅應
    付查帳之用，查完帳後即可返還，向告訴人夫妻調借高於上
    開不足款項之339萬元，且事後僅承認借120萬元，其主觀上
    顯有意圖為自己不法所有之意圖甚明。告訴人夫妻因與被告
    為多年好友，被告當時亦任職於該當鋪，因誤信被告所借款
    項僅應付查帳之用，並非補足公款之用，查完帳即可返還，
    期間短暫，乃依據被告指稱數額，如數交付共計339萬元之
    現金予被告，而受有損害。則被告所為，業已該當詐欺取財
    之犯行，事證明確，應依法論科。
二、核被告所為，係犯刑法第339條第1項之詐欺取財罪。又被告
    以同一事由，分多次向告訴人夫妻調借現金，致告訴人夫妻
    陷於錯誤，而如數交付現金予被告多次，然其所為係基於一
    概括犯意，以相同情況，於時間、地點甚密接之情形下，接
    續向告訴人施用詐術，應屬接續犯，而論以一罪。爰審酌被
    告正值壯年，四肢健全，不思正途賺取金錢，竟利用告訴人
    夫妻對其多年好友之信任關係，假借機會向告訴人夫妻詐取
    金錢，造成被害人損失金額高達339萬元，且犯後至今已3年
    餘，迄未與被害人和解，或彌補被害人部分損失，及其犯後
    並無悔意，仍飾詞狡辯等一切情狀，量處如主文所示之刑，
    以示儆懲。
三、又本件被告犯罪時間在94年間，而我國刑法業於94年2月2日
    修正，並於95年7月1日公布施行，是被告行為後，刑法之法
    律已有變更，且部分條文之變更足以影響被告受刑事處罰之
    法律效果，屬於法律變更，依新修正施行之刑法第2條第1項
    規定，規範行為後法律變更所生新舊法律比較適用之準據法
    ，應採「從舊從輕」原則，因此本件相關之新、舊條文比較
    輕重情形如下：
  (一)刑法第339條第1項詐欺取財罪之規定雖未經修正，但其法定
    刑為「5年以下有期徒刑、拘役或科或併科1,000元以下罰金
    」，有關罰金之法定最低刑度應依刑法第33條第5款定之。
    依被告行為時之刑法第33條第5款規定，罰金為銀元1元以上
    ，被告行為後之刑法第33條第5款則規定，罰金為新臺幣
    1,000元以上，亦即罰金法定刑最低刑度由銀元1元增加至新
    臺幣1,000元，比較新舊法之結果，行為後法律並未有利於
    被告，自應依刑法第2條第1項前段規定，適用行為時即修正
    前刑法第33條第5款規定。
  (二)刑法施行法增訂第1條之1規定：「中華民國94年1月7日刑法
    修正施行後，刑法分則編所定罰金之貨幣單位為新臺幣。94
    年1月7日刑法修正時，刑法分則編未修正之條文定有罰金者
    ，自94年1月7日刑法修正施行後，就其所定數額提高為30倍
    。但72年6月26日至94年1月7日新增或修正之條文，就其所
    定數額提高為3倍。」考其立法理由乃因應94年2月2日修正
    公布、95年7月1日施行之刑法施行後，依刑法總則第33 條
    第5款規定，罰金貨幣單位改為新臺幣，是分則編各罪所定
    罰金之貨幣單位配合上開規定修正，為使罰金數額趨於一致
    ，避免衍生新舊法比較適用問題，緩和實務適用法律之衝擊
    ，於不變動罰金數額之前提下，而為制定（前揭條文立法意
    旨參照）。換言之，刑法施行法第1條之1係替代罰金罰鍰提
    高標準條例部分條文，與適用罰金罰鍰提高標準條例之結果
    相同，對被告並不發生有利或不利之問題，僅將貨幣單位由
    銀元改為新臺幣，非法律變更刑度之條文，無須就新舊法比
    較適用，併此敘明。
四、另被告犯罪時間雖在96年4月24日以前，（按被告於偵查中
    因行蹤不明，經檢察官於95年12月11日發佈通緝，但於中華
    民國96年罪犯減刑條例施行前即96年3月28日業已緝獲歸案
    ），惟其所犯罪名之宣告刑已逾1年6月，依中華民國96年罪
    犯減刑條例第3條之規定，不予減刑，附此敘明。
據上論斷，應依刑事訴訟法第299條第1項前段、刑法第2條第1項
、第339條第1項，刑法施行法第1條之1，判決如主文。
本案經檢察官丙○○到庭執行職務。
中    華    民    國    97    年    5     月     1    日
                  刑事第四庭    審判長法  官  鄭文祺
                                      法  官  黃翰義
                                      法  官  許蕙蘭
以上正本證明與原本無異。
如不服本判決應於收受本判後10日內向本院提出上訴書狀，並應
敘述具體理由。如未敘述上訴理由者，應於上訴期間屆滿後20日
內向本院補提理由書狀（均須按他造當事人之人數附繕本）「切
勿逕送上級法院」。
                                      書記官  郭勝華
中    華    民    國    97    年    5     月     1    日
附錄法條：
中華民國刑法第339條
意圖為自己或第三人不法之所有，以詐術使人將本人或第三人之
物交付者，處 5 年以下有期徒刑、拘役或科或併科 1 千元以下
罰金。
以前項方法得財產上不法之利益或使第三人得之者，亦同。
前二項之未遂犯罰之。


司法院資訊處製作；財團法人民間司法改革基金會備份。
